【裁判字號】    97,消債更,1654
【裁判日期】    971218
【裁判案由】    聲請更生程序
【裁判全文】
臺灣高雄地方法院民事裁定          97年度消債更字第1654號
聲  請  人  甲○○
上列當事人因消費者債務清理事件聲請更生，本院裁定如下：
    主  文
聲請駁回。
聲請費用由聲請人負擔。
    理  由
一、聲請意旨略以：聲請人即債務人現積欠台灣銀行股份有限公
    司（下稱台灣銀行）等多家銀行債務共計新臺幣（下同）2,
    036,142 元（內含房貸986,910 元），雖聲請人目前名下有
    土地4 筆、房屋2 筆及汽車一輛，惟因聲請人每月平均收入
    僅有約2 萬2 千餘元，且聲請人每月平均開銷需約1 萬8 千
    餘元，故依聲請人目前之收入、財產及支出狀況，顯有不能
    清償債務之虞之情事。又聲請人前已依債務清理條例規定向
    最大債權銀行即臺灣銀行提出債務共同協商之聲請，惟協商
    不成立。為此，爰聲請准予裁定更生等語。
二、按「為使負債務之消費者得依本條例所定程序清理其債務，
    以調整其與債權人及其他利害關係人之權利義務關係，保障
    債權人之公平受償，謀求消費者經濟生活之更生及社會經濟
    之健全發展，特制定本條例。」、「債務人不能清償債務或
    有不能清償之虞者，得依本條例所定更生或清算程序，清理
    其債務」，消費者債務清理條例（下稱消債條例）第3 條定
    有明文。是消費者債務清理條例之立法，其中心思想乃認陷
    於經濟上困境之消費者若任其於惡性循環之債務窘境中自生
    自滅，其將衍生嚴重之社會問題，致難以維持安定之社會經
    濟秩序，故有予之分別情形依更生或清算之程序清理其債務
    之必要，藉以妥適調整其與各相關債權人等間之權利義務關
    係，以謀求消費者經濟生活之更生機會，從而健全社會經濟
    發展。惟私法上之債之關係，係以當事人間之信賴關係為基
    礎，為社會經濟組織之重要支柱。當事人於以法律行為追求
    自己之利益之際，亦應顧及對方之利益，並考量債權債務在
    社會上之作用，本於誠實及信用之原則，行使其債權及履行
    其債務。故債務人之消費者欲以上開條例為其所負義務之調
    整者，自應本於誠信原則之本旨，僅在其不能清償債務或有
    不能清償之虞而使其陷於經濟上之困境時始得准許之，以避
    免其藉此善意之立法而惡意圖謀減免債務，致使社會陷於道
    德之危險，並因此使信用緊縮而造成社會經濟之動盪。又聲
    請更生或清算不合程式或不備其他要件者，法院應以裁定駁
    回之，但其情形可以補正者，法院應定期間先命補正，消費
    者債務清理條例第8 條亦有明定。
三、聲請人即債務人就其主張上開債務及收入之事實，已提出債
    權人清冊、財團法人金融聯合徵信中心之個人信用報告回覆
    書、戶籍謄本、聲請人95、96年度綜合所得稅各類所得資料
    清單、財產歸屬資料清單、勞保及健保投保資料、員工薪資
    單等文件為證，而堪信為真實。惟聲請人所陳其已有「不能
    清償債務」或「不能清償之虞」之情形則非屬實，茲敘述理
    由如下：
  (一)聲請人現積欠台灣銀行等多家金融機構債權人之債務總額為
    1,809,318 元，於消債條例施行後，曾依規定向最大債權人
    即臺灣銀行聲請債務共同協商，然因台灣銀行認聲請人「無
    法負擔任何還款條件」以致雙方協商不成立，有台灣銀行出
    具之「前置協商不成立通知書」及聲請人提出之債權人清冊
    、「台灣銀行債權管理部」97年12月15日函所附之「財團法
    人金融聯合信用徵信中心當事人綜合信用報告－債務清理條
    例前置協商專用債權人清冊」在卷可稽，是本件聲請人確已
    符合消債條例之聲請更生前需為前置協商聲請之規定，惟聲
    請人目前所積欠之債務總額為1,809,318 元，非聲請人所陳
    之2,036,142 元合先敘明。
  (二)又聲請人於聲請更生前2 年每月平均收入約為2 萬2 千元，
    業經聲請人於聲請狀中陳述明確，復有聲請人之95及96年度
    綜合所得稅各類所得資料清單在卷可考（見本院卷第13、14
    頁），堪可信為真實。另聲請人名下目前尚有土地4 筆、房
    屋2 筆，公告現值總計為1,212,222 元，亦有卷附之財政部
    高雄市國稅局財產歸屬清單可憑（見本院卷第15頁），亦堪
    信為真實。再聲請人雖於聲請狀陳稱：其每月所需之費用約
    為1 萬8 千餘元，然因消債條例之立法目的，係為使不幸陷
    入經濟困境之人得以清理債務、重建生活，並在清理過程中
    能保有符合人性尊嚴之最低基本生活，而非維持債務人過去
    慣常之寬逸生活，是於評估履行原協商方案是否顯有重大困
    難時，並非由聲請人任意主張其基本生活費用之數額，否則
    將造成揮霍無度以致清償能力降低，反而易使更生程序無從
    進行，因此本院認應以內政部所公告之97年度台灣省低收入
    戶最低生活費用每人每月為10,991元計算始為合理，故聲請
    人逾此部分之費用主張，即難認屬必要。
  (三)查聲請人目前積欠金融機構之實際負債金額為1,809,318 元
    ，業如前述，如將聲請人名下之土地4 筆、土地2 筆以公告
    現值計算所得之價值1,212,222 元與之相抵，聲請人之負債
    僅餘597,096 元，惟依我國土地公告現值及房屋課稅現值與
    一般市價行情相較均屬偏低之情形觀之，聲請人目前負債扣
    除上開房地實際價所餘債務，顯然遠少於597,096 元，應堪
    認定。而本件聲請人每月扣除必要支出費用約餘1 萬1 千元
    可供清償債務，已如前述，參酌聲請人為民國64年出生，正
    值壯年，以聲請人前述之固定收入及支出剩餘情形，應可在
    未來相當期限內逐步將上開債務清償完畢。此外，觀諸聲請
    人所提之商業保險保單2 份（見本院卷第94、95頁），聲請
    人目前每年投保商業保險所繳之保險金額高達52,596元，足
    見聲請人諒非屬無資力之人，否則當不致在聲請人有目前高
    額負債之情形下，一年投保商業保險之金額仍高達5 萬餘元
    。準此，依上開所述，自難認聲請人有不能清償債務或不能
    清償之虞之情事，至為明確。
四、綜上所述，聲請人既有穩定工作，且其收入扣除其個人必要
    生活費用後，並無不能清償債務或不能清償之虞之情事，其
    聲請既不符合消費者債務清理條例第3 條所定要件，且此要
    件欠缺又屬無從補正，依上揭條文意旨，自應駁回其更生之
    聲請，爰裁定如主文。
五、依消費者債務清理條例第11條第1 項、第8 條前段、第15條
    ，民事訴訟法第78條、第95條，裁定如主文。
中    華    民    國    97    年    12    月    18    日
                  民事第六庭  法  官  吳志豪
以上正本係照原本作成。
如不服本裁定，應於送達10日內向本院提出抗告狀，並繳納裁判
費新台幣1,000元。
中    華    民    國    97    年    12    月    18    日
                              書記官  劉音利


司法院資訊處製作；財團法人民間司法改革基金會備份。
